臺中高等行政法院判決
　　　　　　　　　　　　　　　　　　 96年度簡字第00064號
原　　　告　行政院勞工委員會職業訓練局中區職業訓練中心
代　表　人　甲○○
訴訟代理人　賴見強　律師
　　　　　　古宏彬　律師
被　　　告　乙○○
上列當事人間因償還公費事件，原告提起行政訴訟。本院判決如
下︰
　　主  文
被告應給付原告新臺幣壹萬參仟玖佰伍拾伍元。
訴訟費用由被告負擔。
　　事實與理由
一、被告於民國（下同）83年間參加原告舉辦之磨床班職業訓練
    ，成為該訓練班學生。依當時有效之行政院勞工委員會職業
    訓練局所屬職業訓練中心學生退訓賠償要點（以下簡稱學生
    退訓賠償要點，該要點於92年1月1日廢止）之規定，該訓練
    班由原告提供學生一切受訓所需費用（包含學雜費、材料費
    及保險費），學生如遭退訓時，應賠償原告提供之上開訓練
    費用。被告接受該要點之規定參加受訓，竟於83年11月17日
    因退伍就業申請退訓。原告乃提起本件行政訴訟請求被告償
    還新臺幣（下同）13,955元之公費。
二、原告起訴主張：按行政機關基於法定職權，為達特定之行政
    目的，於不違反法律規定之前提下，得與人民約定提供某種
    給付，並使接受給付者負合理負擔或其他公法上對待給付義
    務，而成立行政契約關係，有司法院釋字第348號解釋理由
    書可參。次按「學生受訓期間因中途退訓應負責賠償訓練費
    用，其規定及標準，依本要點辦理。」、「本要點所稱賠償
    訓練費用，包括學雜費、材料費及保險費三項。(一)學雜費：
    報到二週內退訓者得免予追究賠償；二週以上，四週以內者
    ，賠償全期費用之三分之一；超過四週者，按全期費用計算
    。(二)材料費：報到二週內退訓者得免予追究賠償；超過二週
    依退訓時已訓練之週數佔全期訓練週數之比例計算（不滿一
    週者以一週計）。(三)保險費：退訓時依已繳納之保費計算。
    前項訓練費用係依各職類、班別、訓練計畫所列受訓學生個
    人年度預算金額核計之。」、「學生在受訓期間，有下列情
    形之一者，依前項各款規定標準，追究賠償：(一)升學或其他
    原因申請退訓者。(二)擅自離訓或行為不檢，情節重大勒令退
    訓者。」行為時有效之學生退訓賠償要點第1條、第2條及第
    3條分別定有明文。原告係依行政院勞工委員會職業訓練局
    職業訓練中心組織通則設立之行政機關，依法負有辦理職業
    訓練促進全民就業之行政目的，原告辦理職業訓練招收學員
    受訓，與學員間屬國家機關與人民約定提供某種給付，並使
    接受給付者負合理負擔或其他公法上對待給付義務，而成立
    行政契約關係，倘學員因升學或其他原因申請退訓，及擅自
    離訓或行為不檢，情節重大勒令退訓者，均應依前揭賠償要
    點規定賠償訓練費用。被告雖辯稱因受傷退訓，亦需要有醫
    院證明並經核准，始可免予賠償，況被告簽名填寫之學員退
    訓申請單上載明「請准予依規定賠償訓練費用辦理退訓」，
    因此不論被告申請退訓原因為何，被告均有賠償義務。被告
    既於83年間參加原告舉辦之磨床班職業訓練，而於83年11
    月17日因退伍就業申請退訓，依學生退訓賠償要點第2條規
    定，被告應賠償學雜費、材料費及保險費等訓練費用共計13
    ,955元，迭經追索，被告均未賠償，為此，爰依行政契約關
    係，請求判決命被告賠償上開訓練費用等語。
三、被告答辯意旨略謂：(一)被告服役期間，部隊指揮官鼓勵參加
    職業訓練，以增強退伍後之謀生技能並謂保證名額優先考慮
    ，被告乃在受到鼓舞之下報名參加，與多數同袍於83年5月
    在部隊簽約並到中區職訓局參與磨床班職業訓練，被告和部
    隊大部分同袍一起簽立之職業訓練契約，係一定型化契約，
    並未詳細閱讀其內容，眾人在部隊長官鼓舞下，當場即簽訂
    ，由部隊統一辦理，並未告知契約內容，更遑論賠償條款。
    同年11月，被告因意外事故致左手受傷，申請提前退訓，於
    83年11月17日填寫學員退訓申請單時，班導師告知：「與其
    他人填寫同樣理由統一辦理，可以簡化作業程序」，此由原
    告所提出之學員退訓申請單原寫「意」字，後塗改為「退伍
    就業」可茲證明，被告當初因為受傷申請退訓，符合學生退
    訓賠償要點第4點第1款患重大疾病或其他意外傷害，經公立
    醫療機構診斷證明，需長期治療，其連續病假達全期訓練時
    間六分之一以上者，或累積病假達三分之一以上者，免予追
    究賠償。被告於83年5、6月間參加原告的訓練，於同年11月
    9日退伍，退伍後仍然去受訓，到同月16日因左手掌背面割
    傷，用紗布包紮，當時逢2針，醫生說不可以碰到水，被告
    所參加磨床班需用兩手操作，而且會碰到水及油污，所以無
    法繼續受訓，才於同月17日辦理退訓，被告參加的訓練班應
    受訓24週，已受訓18、19週，當時班導師告知不須賠償，才
    申請退訓，因為班導師告知要節省作業手續，而改寫因退伍
    就業，因此並未去公立醫院拿診斷證明。且被告填寫退訓申
    請單時，後面各項都是空白，並無該單左側之「應賠償金額
    」計算式及賠償明細，並未告知要賠償，此從被告83年11月
    17日﹙申請單表面記載日期﹚只差三四個星期即可結訓，何
    必事前申請再承擔13,955元之賠償？即不難理解。(二)行政程
    序法第5條規定：「行政行為之內容應明確」即所謂明確性
    原則，應具有預見可能性、衡量可能性及審查可能性，使人
    民有所預見及遵循。同法第8條規定﹕「行政行為，應以誠
    實信用之方法為之，並應保護人民正當合理之信賴。」即所
    謂誠信原則及信賴保護原則。原告稱兩造所簽立為行政契約
    ，依同法第2條第1項規定，自亦適用上述原則。惟依前述事
    實，此一行政契約顯然已違反明確性原則、誠信原則及信賴
    保護原則，嚴重侵害被告權益，至為明顯。況依同法第149
    條亦規定：「行政契約，本法未規定者，準用民法相關之規
    定。」依民法第148條第2項規定：「行使權利履行義務應依
    誠實及信用方法。」原告之請求，亦顯然與誠信原則有悖。
    再查，兩造於83年所簽立之訓練契約，縱有如原告所稱之「
    行政院勞工委員會職業訓練局所屬職業訓練中心學生退訓賠
    償要點」，因該要點係依涉及人民權利義務而未經法律授權
    之行政命令，於行政程序法90年1月1日施行後，依同法第15
    8條第1項第2款及第174條之1規定，已於92年1月1日被廢止
    ，而確定失其效力。是以，含有該無效行政命令之行政契約
    ，已失其附麗，因行政契約之一部無效，而全部無效﹙行政
    程序法第143條參照﹚，該行政契約自92年1月1日起，已確
    定失其效力。原告竟於96年1月30日執此無效之行政契約請
    求賠償，顯無理由，原告執此83年11月發生之事實，於被告
    經過12年多後，無端訴請賠償，已讓被告甚為訝異，其不合
    理處已如上述，請判決駁回原告之訴云云。
四、經查，本件原告主張上開事實，業據其提出83年11月17日經
    被告簽名之學員退訓申請單（編號83311）、學生退訓賠償
    要點及賠償費用核計明細表附卷足稽。經核兩造間成立公法
    性質之訓練契約，被告應接受24週之訓練，於83年11月17日
    因退伍就業，向原告申請准予依規定賠償訓練費用辦理退訓
    之事實，堪予認定。原告依當時有效之學生退訓賠償要點第
    2點及第3點，請求被告賠償全期學雜費及按24分之19計算之
    材料費共10,198元（4,400元＋7,324元×19/24＝10,198元
    ）、已繳納之勞工保險費3,757元，合計13,955元，核無不
    合，應予准許。被告雖辯稱當初和部隊同袍一起簽立之職業
    訓練契約，係一定型化契約，並未詳細閱讀其內容，眾人在
    部隊長官鼓舞下，當場即簽訂，由部隊統一辦理，並未告知
    契約內容，且被告係因意外事故致左手受傷，申請提前退訓
    ，符合退訓賠償要點第4點第1款規定，應免予賠償，並主張
    上開退訓賠償要點，於行政程序法90年1月1日施行後，依同
    法第158條第1項第2款及第174條之1規定，已於92年1月1日
    被廢止，而確定失其效力，含有該無效行政命令之行政契約
    ，因而全部無效，原告執此無效之行政契約請求賠償，顯無
    理由云云，資為爭議。然查，法規之公告廢止，僅使該法規
    向將來失其效力，對於廢止前已發生並已終結之事實，不生
    影響，行政程序法第174條之1規定，亦僅指該法施行前，行
    政機關依中央法規標準法第7條訂定之命令，須以法律規定
    或以法律明列其授權依據者，應於該法施行後二年內，以法
    律規定或以法律明列其授權依據後修正或訂定，否則「逾期
    失效」，並未使相關行政命令發生「溯及失效」之效果，本
    件學生退訓賠償要點業固於92年1月1日公告廢止，亦僅於廢
    止後向將來失效，被告接受職業訓練期間為83年5月至11月
    間，所參加訓練班應受訓24週，已受訓19週，為被告所自承
    ，當然有該學生退訓賠償要點之適用，被告主張該賠償要點
    廢止失效後，系爭行政契約亦全部無效云云，顯屬誤解，應
    無足採；又被告當初係出於自願向部隊申請參加原告之職業
    訓練，為兩造所不爭執，關於學生受訓期間中途退訓應負責
    賠償訓練費用之事由與賠償標準，於當時有效之學生退訓賠
    償要點中已有詳細規定，被告即不得委為不知，亦不得以當
    初係眾人在部隊長官鼓舞下當場簽訂，由部隊統一辦理，並
    未詳細閱讀其內容等為由，而卸免其賠償義務，被告所辯，
    核不足採。被告另辯稱當初係因意外事故致左手受傷，申請
    提前退訓，符合上開免予賠償之規定云云，然查，學生退訓
    賠償要點第4點第1款固然規定患重大疾病或其他意外傷害，
    經公立醫療機構診斷證明，需長期治療，其連續病假達全期
    訓練時間六分之一以上者，或累積病假達三分之一以上者，
    因此原因退訓，並經中心主任核准者，免予追究賠償。本件
    被告並未提出公立醫療機構診斷證明，亦未經中心主任核准
    ，況且被告於83年11月17日填寫學員退訓申請單上，親筆簽
    名並載明因「退伍就業」，因此並不符合上開免予賠償之要
    件，被告事後空言主張，核無足採。至於被告辯稱於填寫退
    訓申請單時，皆為空白，該申請單左側之「應賠償金額」計
    算式及賠償明細皆為空白，並未告知要賠償，有違明確性原
    則、誠信原則及信賴保護原則乙節，經核，上開學員退訓申
    請單上已載明「請准予依規定賠償訓練費用辦理退訓」之字
    眼，並經被告親自簽名，故被告自應知悉提出該項退訓申請
    後即應依規定賠償訓練費用，該申請單左側之「應賠償金額
    」計算式及賠償明細等欄位，本即必須待原告接受被告之退
    訓申請後，根據被告之實際受訓週數計算應賠償之費用金額
    比例總和後，始得據以填載，故被告填寫退訓申請單時，該
    等欄項皆為空白，乃屬當然，並無違反明確性原則、誠信原
    則及信賴保護原則等情，被告所辯，核無足採。綜上所述，
    被告所辯委不足採，原告起訴請求被告償還公費13,955元為
    有理由，應予准許。又本件為簡易案件，爰不經言詞辯論逕
    為判決。
據上論結，本件原告之訴為有理由，依行政訴訟法第233條第1項
、第236條、第195條第1項前段、第98條第3項前段，判決如主文
。
中　　華　　民　　國　　96　　年　　4　　月 　  27　　日
                   第三庭      法  官  林  金  本
以上正本證明與原本無異。
如不服本判決，應於判決送達後20日內，以本訴訟事件所涉及之
法律見解具有原則性者，始得向本院提出上訴狀並表明上訴理由
，經最高行政法院許可，否則不得上訴；如於本判決宣示後送達
前提起上訴者，應於判決送達後20日內補提上訴理由書（均應依
對造人數提出繕本）。提起上訴應預繳送達用雙掛號郵票390元
（34元及5元郵票各10份)。
中　　華　　民　　國　　96　　年　　4　　月　　30  　 日
                                 書記官  蔡  騰  德
